【裁判字號】    98,財管,65
【裁判日期】    990118
【裁判案由】    選任遺產管理人
【裁判全文】
臺灣臺北地方法院民事裁定              98年度財管字第65號
聲  請  人  乙○○
相  對  人
即被繼承人  甲○○○(亡)生前.
遺產管理人  財政部國有財產局臺灣北區辦事處
            法定代理人  陳文龍.
            代  理  人  王振翰.
上列聲請人聲請選任甲○○○遺產管理人事件，本院裁定如下：
    主  文
指定財政部國有財產局臺灣北區辦事處為被繼承人甲○○○（女
，民國前六年一月十八日生）之遺產管理人。
准對被繼承人甲○○○之大陸地區以外之繼承人為承認繼承之公
示催告。
財政部國有財產局臺灣北區辦事處應於收受本裁定之日起貳拾日
內將本裁定登載公報、新聞紙或其他相類之傳播工具，並將登載
證據檢送本院，逾期視為撤回公示催告之聲請。
如有被繼承人甲○○○之大陸地區以外之繼承人，應自前項公示
催告最後登載新聞紙之日起壹年內承認繼承，如不於公示期限內
申報承認繼承時，被繼承人甲○○○之遺產，於大陸地區之繼承
人依法繼承、清償債權並交付遺贈物後有剩餘者歸屬國庫。
聲請程序費用新臺幣壹仟元由被繼承人甲○○○之遺產負擔。
    理  由
一、按繼承開始時，繼承人有無不明，而無親屬會議或親屬會議
    未於一個月內選定遺產管理人者，利害關係人得聲請法院選
    任遺產管理人，並由法院依公示催告程序，定六個月以上之
    期限，公告繼承人，命其於期限內承認繼承，民法第一千一
    百七十七條、第一千一百七十八條第一項、第二項規定甚明
    。而此所謂「親屬會議未於一個月內選定遺產管理人」，係
    指親屬會議客觀上未於繼承開始而生有繼承人有無不明情事
    時起一個月內選定遺產管理人，利害關係人即得據以聲請法
    院選任遺產管理人，不以該親屬會議陷於不能召開或召開有
    困難，或該親屬會議經召開而不為或不能決議為限。
二、次按聲請法院依公示催告程序，限定一年以上之期間，公告
    被繼承人之債權人及受遺贈人，命其於該期間內報明債權及
    為願受遺贈與否之聲明，為遺產管理人之職務，民法第一千
    一百七十九條第一項第三款定有明文。又公示催告之公告，
    應黏貼於法院之公告處，並登載於公報、新聞紙或其他相類
    之傳播工具；前項登載公報、新聞紙或其他相類之傳播工具
    之日期或期間由法院定之；未依前項規定登載者，視為撤回
    公示催告之聲請，民事訴訟法第五百四十二條定有明文。
三、本件聲請意旨略以：因被繼承人甲○○○繼承之地上權及臺
    北市○○區○○段一小段五○九建號建物，於民國三十八年
    總登記錯誤，實際坐落於臺北市○○區○○段一小段五五四
    地號及五五四之一地號，非聲請人乙○○所有五五三地號土
    地，卻設定地上權於聲請人土地，目前前揭五○九建號建物
    ，門牌號碼為臺北市○○街六一巷十一號，經調閱被繼承人
    甲○○○之戶籍謄本，被繼承人甲○○○於七十四年六月二
    十一日死亡，無繼承人存在，且被繼承人甲○○○死亡迄今
    已逾民法第一千一百七十七條所定一個月期間，期間無親屬
    會議選任之遺產管理人，為確保聲請人之權利，為此聲請法
    院選任適當人選為被繼承人甲○○○之遺產管理人，至於聲
    請人女兒丙○○專業法律知識不足，鄰居對其擔任本件遺產
    管理人亦有意見，故為避免爭執，應避免選任丙○○為遺產
    管理人等語。
四、經查：(一)被繼承人於甲○○○於七十四年六月二十一日死亡
    ，在臺已無民法第一千一百三十八條之法定繼承人，而大陸
    地區是否有繼承人存在尚屬不明，業經聲請人提出相關戶籍
    謄本，堪認被繼承人甲○○○所遺財產，目前確屬無人繼承
    之狀態，有為被繼承人甲○○○所遺財產選定遺產管理人之
    必要；(二)聲請人主張被繼承人甲○○○繼承之臺北市○○區
    ○○段一小段五○九建號於三十八年登記錯誤地上權於其所
    有五五三地號土地，並提出建物登記謄本、土地登記謄本、
    土地複丈成果圖為證，又本院查無被繼承人甲○○○之親屬
    曾經召開親屬會議，或曾經議決被繼承人甲○○○之遺產管
    理人，並依民法第一千一百七十七條向本院報明之情形，是
    聲請人自得以利害關係人之身分，聲請本院選定遺產管理人
    ；(三)聲請人原聲請指定丙○○為擔任本件遺產管理人，丙○
    ○亦有擔任之意願（參見本院九十八年十二月十五日非訟事
    件筆錄），但聲請人欲對被繼承人許林昭治之遺產管理人提
    出確認地上權不存在之訴訟，若由丙○○擔任遺產管理人，
    是否利害衝突尚有疑慮；(四)聲請人於九十八年十二月二十四
    日具陳報狀向本院改稱，不宜選任丙○○為本件遺產管理人
    ，請另選任更適當人選擔任遺產管理人，本院就此向財政部
    國有財產局臺灣北區辦事處函詢結果，該處覆函請本院秉權
    酌處，則基於上揭地上權是否存在，財政部國有財產局臺灣
    北區辦事處具有期待利益，故指定財政部國有財產局臺灣北
    區辦事處為被繼承人甲○○○之遺產管理人，且為承認繼承
    之公示催告；(五)本院既准對於被繼承人甲○○○之大陸地區
    以外之繼承人為承認繼承之公示催告，爰依前揭民事訴訟法
    第五百四十二條之規定，裁定如主文第三項所示。
五、依非訟事件法第一百五十七條，裁定如主文。
中    華    民    國    99    年    1     月    18    日
                          家事法庭法  官  文衍正
以上正本證明與原本無異
如不服本裁定應於送達後10日內向本院提出抗告狀，並繳納抗告
費新臺幣1,000元。
中    華    民    國    99    年    1     月    18    日
                                  書記官  陳俐妙

司法院資訊處製作；財團法人民間司法改革基金會備份。
